臺灣新竹地方法院刑事判決
110年度簡上字第61號
上  訴  人  
即  被  告  顏誌陞


上列上訴人即被告因妨害名譽案件，不服本院新竹簡易庭於中華
民國110年4月21日所為之110年度竹簡字第323號第一審簡易判決
（聲請簡易判決處刑案號：110年度偵字第2052號），提起上訴
，本院管轄第二審之合議庭判決如下：
    主  文
上訴駁回。
    事  實
一、乙○○基於公然侮辱之犯意，於民國110年1月22日17時20分至
    同年月25日間某時許，在其位於新竹市○區○○路000巷0號5樓
    之4住處，以手機登入其臉書帳號(名稱：乙○○)，在在不特
    定之人得以共見共聞之網路社群平台「甲○○台南市議員」臉
    書粉絲專頁所張貼「黃偉哲市長，性別刻板印象的玩笑真的
    不好笑...」之文章下，留言：「智障超譯的女表子」等文
    字，足以貶損甲○○之名譽及社會上之評價。
二、案經甲○○訴由臺南市政府警察局永康分局報告臺灣新竹地方
    檢察署檢察官偵查後聲請簡易判決處刑。
    理  由
壹、程序部分
    按被告以外之人於審判外之言詞或書面陳述，除法律有規定
    者外，不得作為證據。被告以外之人於審判外之陳述，經當
    事人於審判程序同意作為證據，法院審酌該言詞陳述或書面
    陳述作成時之情況，認為適當者，亦得為證據。當事人、代
    理人或辯護人於法院調查證據時，知有第159條第1項不得為
    證據之情形，而未於言詞辯論終結前聲明異議者，視為有前
    項之同意。刑事訴訟法第159條第1項、第159條之5分別定有
    明文。經查，本判決所引用被告乙○○以外之人於審判外之陳
    述等供述證據，檢察官、被告就其中部分證據方法，於準備
    程序均表示同意有證據能力（見本院110年度簡上字第61號
    卷【下稱簡上卷】第55頁），並就全部供述證據或非供述證
    據等證據方法，均未於言詞辯論終結前聲明異議，本院審酌
    上開供述證據作成時，並無違法或不當之情況，另其餘所依
    憑判斷之非供述證據，亦無證據證明係違反法定程序所取得
    ，且均無證明力明顯過低之情形，或有其他不得作為證據之
    情形，復均經本院於審判程序依法進行調查，並予以當事人
    辯論，被告之訴訟防禦權，已受保障，因認上開供述證據及
    非供述證據等證據方法，均適當得為證據，應認均有證據能
    力。
貳、實體部分
一、本院認定犯罪事實所憑證據及認定之理由
    訊據被告固坦承於前揭時地有在「甲○○台南市議員」臉書粉
    絲專頁所張貼「黃偉哲市長，性別刻板印象的玩笑真的不好
    笑...」之文章下留言前揭文字等事實，惟矢口否認有何公
    然侮辱之犯行，並辯稱：我留言的內容沒有提及可供辨識的
    人名，也沒有跟粉絲頁經營者有過對談，也無其他人跟我互
    動對話，況告訴人甲○○也不一定是該文章粉絲頁經營者，可
    見我的留言沒有指向性，而別人是否會聯想是別人的事情，
    不能以此合理化對我犯罪的指控，我發文的動機也只是單純
    希望網路上喜歡主觀定義他人言語意圖的人們看到，可以自
    己反省改善，然後順帶紓解我的心理情緒以保持平穩，不要
    再發生因為重度躁鬱無法養家賺錢的狀況，另外我留言文字
    並不是打「婊子」這個字，法院應該是講證據的地方，希望
    上訴獲得無罪的判決云云。惟查：
　㈠被告有於前揭時地，以手機登入其臉書帳號(名稱：乙○○)，
    在在不特定之人得以共見共聞之網路社群平台「甲○○台南市
    議員」臉書粉絲專頁所張貼「黃偉哲市長，性別刻板印象的
    玩笑真的不好笑...」之文章下，留言：「智障超譯的女表
    子」等文字乙節，業據告訴人於警詢、偵查中指訴明確（見
    偵卷第8頁至第9頁、第42頁至第43頁），且有被告之網路社
    群平台臉書個人頁面擷圖2張、告訴人之網路社群平台臉書
    粉絲專頁、110年1月22日貼文暨該則貼文留言頁面擷圖5張
    、刑案照片10張（見偵卷第12頁至第13頁、第14頁至第18頁
    、第19頁至第23頁）在卷可稽，復為被告所不爭執（見簡上
    卷第56頁），是該等事實應堪以認定。從而，本案所應審酌
    者厥為被告留言之上開文字「女表子」是否係在表達「婊子
    」之意？被告上開留言是否有侮辱告訴人之故意？茲將本院
    心證分述如後。
　㈡該留言中之「女表子」應係指「婊子」無訛
　⒈被告雖以前詞置辯，然依教育部國語辭典關於「婊子」一詞
    釋義資料所載，該字詞含有二意函，其一係指俗稱以性交易
    為業的女子，也做「表子」；其二，俗以為辱罵女人的粗話
    ，含貶意等情，此有該釋義資料1紙（見簡上卷第37頁）附
    卷可參，是「表子」與「婊子」本屬通同字，兩者應無歧義
    ，本無不同。
　⒉再者，我國文字屬於象形字，多得以筆畫、字形等基本組成
    單位分解成多個文字，加以拆字，而網路上或者使用電腦、
    手機等以輸入法方式書寫文字者，或因趣味，或為表示「強
    調」語氣，或為配合版面排列等等，亦常見以拆字方法書寫
    語句，諸如「女子」、「口馬」等等，見者易能輕易理解其
    係將原先文字拆字書寫，蓋以拆字之單字組合之語句即「女
    」「子」「口」「馬」並無特殊意義，是姑不論「表子」與
    「婊子」本屬通同字乙節，「女」「表」「子」依社會通念
    或使用文字習慣，實無「婊子」以外之自身所屬其他意涵，
    是被告前揭「女表子」應係指「婊子」，而此當即為被告原
    先書寫之用意無訛。
　⒊從而，被告前揭辯解實屬臨訟卸責之詞，又衡以「婊子」既
    有前揭所述之文意，不論何者，均無涉人之「言行」，而係
    針對「性別」之侮辱性用詞，即非適當或善意之評論，當足
    以貶低所指述對象之人格或於社會上之評價至明。
　㈢被告前揭留言係針對告訴人為之
　⒈按刑法上公然侮辱罪之成立係以行為人所為之侮辱性之言論
    ，係對於特定或可得特定之人所為而言。又對他人為公然侮
    辱，不以於言語、語句中指名道姓為必要，應綜合為該言詞
    時之一切情狀，如行為人當時之態度、語氣、聲調、音量、
    當時係與何人對話、雙方之關係等等加以論斷。　　
　⒉經查，被告係在網路社群平台「甲○○台南市議員」臉書粉絲
    專頁所張貼「黃偉哲市長，性別刻板印象的玩笑真的不好笑
    ...」之文章下，直接留言「智障超譯的女表子」等文字，
    並非針對他人對該文章之留言回覆，此觀告訴人之網路社群
    平台臉書粉絲專頁、110年1月22日貼文暨該則貼文留言頁面
    擷圖5張（見偵卷第14頁至第18頁）自明。衡諸臉書粉絲專
    頁，係公眾人物或個人以其帳號與公眾或特定之對象（例如
    經允許加入之粉絲等）「互動」之社交平台，此乃公眾皆知
    之事實，故該粉絲專頁就該帳號或該帳號所屬之個人而言，
    當具有一定之表徵性，是依社會通念，「甲○○台南市議員」
    臉書粉絲專頁一定程度得代表告訴人個人，該帳號在該專頁
    上所發表之言論，縱可能為該專頁之小編或管理者所發布，
    亦通常均視為告訴人本人或其授意以其名義發布之言論，是
    上開「甲○○台南市議員」臉書粉絲專頁所張貼「黃偉哲市長
    ，性別刻板印象的玩笑真的不好笑...」之文章，當為或應
    視為告訴人本人之言論，此同為告訴人之認知，業經其證述
    明確（見偵卷第42頁），當堪以認定。
　⒊是被告至「甲○○台南市議員」臉書粉絲專頁所張貼「黃偉哲
    市長，性別刻板印象的玩笑真的不好笑...」之文章下，即
    告訴人所發布之該言論下直接留言，縱未指名道姓，此舉已
    難認不具指向性，或非係針對告訴人為之；且觀諸被告在該
    貼文下方所留言之內容，係「智障超譯的女表子」，所指性
    別與發文之對象即告訴人相符，「超譯」一詞，即過度擴張
    解釋在詞意上，亦恰可用以形容告訴人在前揭文章評論「黃
    偉哲市長」之貼文「…落羽松紅了，男朋友臉就綠了…」時，
    提及「性別刻板印象」乙節，即不論適當與否，「超譯」可
    用以評價告訴人詮釋「黃偉哲市長」該貼文內容，如此種種
    應均非偶然。
　⒋又，被告雖罹有雙極性情緒障礙症，而先後至診所就診乙節
    ，此固有被告之平衡身心診所110年5月10日診斷證明書影本
    1份（見簡上卷第25頁）附卷可考，然被告亦供稱：我情緒
    上確實有問題，但不等於我理智上有問題，但我行為模式決
    策會被我情緒帶動等語（見簡上卷第91頁），足見其對事物
    之認知，與常人無異，故其認知該專頁為「甲○○台南市議員
    」之粉絲專頁，卻於該專頁所張貼該「黃偉哲市長，性別刻
    板印象的玩笑真的不好笑...」之文章下留言該等內容，被
    告顯然係欲與告訴人前揭貼文有所互動，對之回應，是該留
    言之對象當係指告訴人無訛，則被告該留言除指述告訴人「
    超譯」外，並對告訴人為前揭侮辱性用詞，其當有公然侮辱
    之故意。至被告雖辯稱其留言沒有指名道姓，或臉書雖屬公
    共空間，但會牽扯不同人、不同時空，該等發文、留言沒有
    時空上之連續性云云，惟公然侮辱本不以指名道姓為必要，
    業如前述，再臉書粉絲專頁本係該帳號與公眾或特定之對象
    「互動」之社交平台，縱非於同一時地聚集在該專頁同時發
    文、留言，而係在該專頁張貼之文章下留言，依臉書之使用
    方式，仍可認係該留言帳號欲針對該文章加以討論，甚或可
    謂此係臉書此一社交平台所提供不同時空者互動之方式，是
    實際上發文、留言之時空雖然有異，惟不影響此間之認定，
    是被告該等辯解均屬無稽。
　⒋另被告雖然提出其於告訴人網路社群平台臉書粉絲專頁留言
    頁面擷圖、「甲○○台南市議員」臉書粉絲專頁管理人員頁面
    擷圖各1張（見簡上卷第15頁、第17頁）為據，欲證明其未
    與告訴人互動，或所指非告訴人乙節，然前者即告訴人未予
    刪除，或未表達「生氣」之心情，或其他人並無按讚或其他
    反應等等，惟告訴人或他人不予回應之原因不一而足，甚或
    他人何以回應其他之留言，均與被告無涉，當不能以此推認
    被告留言之主觀上意圖為何；又依後者以觀，「甲○○台南市
    議員」臉書粉絲專頁管理人員雖有數人，惟此不影響社會通
    念，均足以認知該「甲○○台南市議員」臉書粉絲專頁所發布
    之言論，得視為告訴人本人所為，況被告亦無指出該文章有
    何特別之情事，或其有何特別可信之證據，使其異於社會通
    念之認知，認該文章非告訴人或其授意所為，則上開被告所
    提證據均無從為有利於被告之認定。
　⒌此外，被告固又提出他人留言頁面擷圖3張（見簡上卷第19頁
    至第23頁），說明其留言係針對他人為之云云，然被告提出
    前揭擷圖均僅擷取該留言，無從辨識該等留言與被告上開言
    論之關聯性，加以觀諸告訴人提出110年1月22日貼文暨該則
    貼文留言頁面擷圖5張（見偵卷第14頁至第18頁），被告留
    言之上下方，亦未見與上開擷圖相符之留言內容，是該等擷
    圖無從佐其辯解之真實性，當難認其所辯可採。
　⒍從而，被告前揭辯解均難採認，依被告留言之方式、留言之
    遣詞用字，當係針對告訴人在其臉書粉絲專頁張貼之該貼文
    ，針對告訴人所為之侮辱性言詞，當具有公然侮辱之故意至
    明。
　㈣綜上所述，本案事證明確，被告有前揭公然侮辱犯行，應當
    以認定，自應依法論罪科刑。
二、論罪科刑及駁回上訴之理由
  ㈠核被告所為，係犯刑法第309條第1項公然侮辱罪。
  ㈡再者，「行為時因精神障礙或其他心智缺陷，致不能辨識其
    行為違法或欠缺依其辨識而行為之能力者，不罰。行為時因
    前項之原因，致其辨識行為違法或依其辨識而行為之能力，
    顯著減低者，得減輕其刑」，刑法第19條第1項、第2項分別
    定有明文。查被告固然罹有雙極性情緒障礙症，而先後至診
    所就診乙節，業前如述，然被告同供稱：我情緒上確實有問
    題，但不等於我理智上有問題等語，是其辨識行為違法之能
    力，應殆無疑義，再觀諸被告於警詢、偵查或其後於本院調
    查、準備、審理程序中所為歷次陳述，被告對於所訊問事項
    ，縱然情緒、用語或有較為激動之處，惟均能針對問題有所
    回應，亦得自行為相應之答辯主張，足徵被告在為本件犯行
    時，其辨識其行為為違法或依其辨識而為行為之能力，並未
    喪失或有顯著減低之情形，自無法就此部分予以免責或減輕
    其刑，附此敘明。
  ㈢原審認被告公然侮辱犯行事證明確，並審酌被告造成告訴人
    名譽受損之程度，兼衡被告並無任何刑事科刑紀錄，素行良
    好，暨其自述專科肄業之教育程度及小康之家庭經濟狀況等
    一切情狀，適用刑事訴訟法第449條第1項前段、第3項、第4
    54條第2項規定逕以簡易判決處刑，並量處罰金新臺幣（下
    同）2,000元，核其認事用法尚無重大違誤，被告猶執前詞
    否認犯行提起上訴，經核並無理由，又其雖辯稱：請求本院
    考量其與告訴人身分、學經歷、社會地位之不對等，斟酌告
    訴人是否有濫用社會地位等語（見簡上卷第92頁），似爭執
    原審之量刑過重，然依刑法第309條第1項、第33條第5款，
    公然侮辱罪之法定最低本刑即為1,000元，而原審僅諭知應
    處罰金2,000元，並敘明已審酌告訴人名譽受損之程度，顯
    係將告訴人身為政治人物，對於他人言論自由應有最大程度
    之忍讓乙節考量在內，是其量刑亦屬妥適。從而，被告上訴
    均無理由，自應均予以駁回。
據上論斷，應依刑事訴訟法第455條之1第1項、第3項、第368 條
，判決如主文。
本案經檢察官張瑞玲聲請簡易判決處刑，檢察官劉正祥到庭執行
職務。
中    華    民    國   110    年    11    月    26    日
                      刑事第二庭審判長法  官  楊數盈
                                      法  官  崔恩寧
                                      法  官  江宜穎
以上正本證明與原本無異。
不得上訴。
中    華    民    國   110    年    11    月    26    日
                                      書記官  蕭妙如
附錄本論罪科刑法條：
中華民國刑法第309條
公然侮辱人者，處拘役或9千元以下罰金。
以強暴犯前項之罪者，處1年以下有期徒刑、拘役或1萬5千元以
下罰金。